【裁判字號】    91,簡,455
【裁判日期】    920127
【裁判案由】    綜合所得稅
【裁判全文】
高雄高等行政法院簡易判決                    九十一年度簡字第四五五號
    原      告  甲○○
    被      告  財政部臺灣省南區國稅局
    代  表  人  乙○○  局長
右當事人間因綜合所得稅事件，原告不服財政部中華民國九十一年十一月二十日台財
訴字第０九一００二二八０九號訴願決定，提起行政訴訟。本院判決如左：
    主    文
原告之訴駁回。
訴訟費用由原告負擔。
    事實及理由
一、緣原告八十九年度綜合所得稅結算申報，列報免稅額新臺幣（下同）七０三、０
    ００元，被告以其中陳旻慧、陳俊辰及陳旻鈴等三人未符合所得稅法第十七條第
    一項第一款第四目、民法第一千一百十四條第四款及第一千一百二十三條第三項
    之規定，乃否准認列免稅額二二二、０００元，原告不服，申請復查未獲變更，
    循序提起訴願亦遭駁回，遂提起本件行政訴訟。
二、原告起訴略以：陳旻慧等三人之母親為中度肢障，長年無法謀生，且其全戶八十
    七年及八十八年均列為低收入戶，原告為陳旻慧等三人之舅舅，平日即定時與不
    定時予以濟助，且與陳旻慧等三人十餘年來均同一戶籍，具有以永久共同生活為
    目的而同居之家屬關係，符合八十九年度綜合所得稅簡式申請書說明第三條之（
    四）及所得稅法第十七條第一項第一款第四目得列報減除其扶養親屬免稅額之規
    定等情，請求為撤銷原處分及訴願決定之判決。被告答辯則以：原告八十九年度
    綜合所得稅結算申報，列報免稅額七０三、０００元，被告以其中陳旻慧、陳俊
    辰及陳旻鈴等三人與原告未有以永久共同生活為目的而同居一家之家長家屬關係
    ，未符合民法第一千一百十四條第四款及第一千一百二十三條第三項之規定，乃
    否准認列免稅額二二二、０００元，原告不服，申請復查，復查結果以，查列報
    扶養親屬之情形，如係屬所得稅法第十七條第一項第一款第一目至第三目者，僅
    需有受納稅義務人扶養之事實，即得列報；若屬所得稅法第十七條第一項第一款
    第四目之其他親屬或家屬，則需先符合民法第一千一百十四條第四款之規定，即
    應有家長與家屬關係，且以永久共同生活為目的而同居一家者，始可檢具規定之
    證明文件以供佐證。經查，系爭受扶養親屬陳旻慧等三人八十九年度雖與原告同
    戶設籍於渠等父親陳蒼輝戶內，惟同為家屬關係，並不互負扶養義務，洵難認定
    原告與渠等系爭扶養親屬有以永久共同生活為目的而同居一家之家長家屬關係，
    更難謂符合前揭法條規定之扶養要件，至原告主張確有扶養乙節，如前所述，原
    告與渠等系爭扶養親屬既無家長家屬關係，縱有資助，其資助行為乃「念同宗之
    誼而給與津貼，此種慈惠施與行為，乃本於雙方之感情而生，於法原不能援為要
    求扶養之根據。」最高法院二十年度上字第二九九號著有判例，從而原告對渠等
    既無生活保持（維持）或生活扶助義務，請求追認系爭扶養親屬免稅額，於法未
    合，雖檢具渠等父母所立之切結書與村長出具之證明書，因與要證事實不符，縱
    令符合形式要件，亦不得採據。另原告主張系爭扶養親屬全戶八十七及八十八年
    為低收入戶，渠等母親為其妹妹且中度肢障，平日即定時與不定時予以濟助，與
    關於個人綜合所得稅「免稅額」之規定，其目的在以稅捐之優惠使納稅義務人對
    特定親屬或家屬盡其法定扶養義務，業經司法院大法官釋字第四一五號解釋闡明
    在案。而所謂「法定扶養義務」，依民法第一千一百十五條規定，其負扶養義務
    之人有數人時，其履行義務之人有其先後順序，由後順序者履行扶養義務時，應
    有正當理由及先順序者無法履行扶養義務之合理說明，從而，本件原告欲主張申
    報系爭扶養親屬免稅額時，應先證明系爭受扶養者父母有因負擔扶養義務而不能
    維持自己生活之事實存在，惟原告並未提示扶養事實及渠等父母何以未履行扶養
    義務致須原告扶養之相關證明文件，更何況渠等系爭被扶養人之父母八十九年度
    有薪資及租賃等所得，非謂無扶養能力，原告既無法證明系爭受扶養人之父母已
    喪失扶養能力，致須原告負起扶養義務之情形存在，自仍難採據，所訴洵不足採
    等語資為抗辯，並請求駁回原告之訴。
三、按「免稅額：納稅義務人按規定減除其本人、配偶及合於左列規定扶養親屬之免
    稅額。‧‧‧（四）納稅義務人其他親屬或家屬，合於民法第一千一百十四條第
    四款及第一千一百二十三條第三項之規定，未滿二十歲或滿六十歲以上無謀生能
    力，確係受納稅義務人扶養者。但受扶養者之父或母如屬第四條第一款及第二款
    之免稅所得者，不得列報減除。」為所得稅法第十七條第一項第一款第四目所明
    定。次按「左列親屬互負扶養之義務：‧‧‧四、家長家屬相互間。」；「家置
    家長。同家之人，除家長外，均為家屬。雖非親屬而以永久共同生活為目的同居
    一家者，視為家屬。」分別為民法第一千一百十四條第四款及第一千一百二十三
    條所規定。又按「所得稅法第十七條第一項第一款第四目規定：納稅義務人其他
    親屬或家屬，合於民法第一千一百十四條第四款及第一千一百二十三條第三項之
    規定，未滿二十歲或滿六十歲以上無謀生能力，確係受納稅義務人扶養者，得於
    申報所得稅時按受扶養之人數減除免稅額，明示此項免稅額之享有，無論受扶養
    者為其他親屬或家屬，除確係受納稅義務人扶養外，尚須符合民法第一千一百十
    四條第四款及第一千一百二十三條第三項之規定，即以具備家長家屬關係為要件
    」復為司法院大法官釋字第四一五號解釋理由書第二段揭示在案。是列報為扶養
    親屬之要件，若屬首揭所得稅法第十七條第一項第一款第四目之其他親屬或家屬
    ，應先有家長家屬關係，且以永久共同生活為目的而同居一家者為申報前提，若
    僅同為家屬關係，因彼此不互負扶養義務，即難認定符合列報為扶養親屬之要件
    。
四、經查，本件系爭申報受扶養親屬陳旻慧、陳俊辰及陳旻鈴等三人，於八十九年度
    係與渠等之父（陳蒼輝）母（吳玉女）及原告設籍於嘉義市○區○○路八十九巷
    二十二號，並以陳蒼輝為家長，其他人均為家屬，為當事人所不爭執，並有戶口
    名簿影本附卷可稽，堪可認定。是原告與陳旻慧等三人既為甥舅關係，並非家長
    家屬關係，僅係互為家屬，揆諸前揭法律規定及上開說明，縱本件原告與陳旻慧
    等三人家屬相互間確有扶養及受扶養之關係，亦僅為念同宗之誼而給予津貼，不
    符所得稅法第十七條第一項第一款第四目規定家長家屬關係之要件。從而，原告
    之主張，洵不足採，被告所為予以剔除陳旻慧等三人免稅額二二二、０００元之
    處分，核無不合。訴願決定予以維持，亦無違誤，原告之訴為無理由，應予駁回
    ，並不經言詞辯論程序。另本件事證已臻明確，其餘攻擊防禦方法與判決結果不
    生影響，爰不以贅述。
五、據上論結，本件原告之訴為無理由，爰依行政訴訟法第二百三十三條第一項、第
    二百三十六條、第一百九十五條第一項後段、第九十八條第三項前段，判決如主
    文。
中      華      民      國    九十二    年      一      月    二十七    日
                              高雄高等行政法院第三庭
                                          法      官  林石猛
右為正本係照原本作成。
如不服本判決，應於送達後二十日內，向本院提出上訴狀並表明上訴理由，如於本判
決宣示後送達前提起上訴者，應於判決送達後二十日內補提上訴理由書（須按他造當
事人人數附繕本）。
提起上訴應預繳送達用雙掛號郵票七份（每份三十四元）。
中      華      民      國    九十二    年      一      月    二十七    日
                                          法院書記官  洪美智
附註：
行政訴訟法第二百三十五條（第一項、第二項）：
對於適用簡易程序之裁判提起上訴或抗告，須經最高行政法院之許可。
前項許可，以訴訟事件所涉及之法律見解具有原則性者為限。


司法院資訊處製作；財團法人民間司法改革基金會備份。
